---
title: "Rakendustarkvara R - 1. kodutöö"
output: 
  html_document:
    theme: null
    number_sections: true
---

# Andmetega R-is toimetamine

## Abi otsimine

Vaata abiinfot funktsioonidele `read.csv()` ja `read.csv2()`. Selleks kirjuta käsureale:

```{r, eval = F}
?read.csv # Nagu näed, siis on avanenud lehel mõlemad funktsioonid loetletud

```

Loe avanevast vaatest funktsiooni argumentide ja töö kirjeldust. Seejärel vali õige vastusevariant.


### Ülesanded

-**Ülesanne 1** Mis on peamine erinevus funktsioonidel `read.csv()` ja `read.csv2()`?

-**Ülesanne 2** Milline neist väidetest on õige? (Vastus anna näiteks õige väite numbriga, NB! kirjuta vastus kommentaarina).

  1. Funktsiooni `read.csv` argumentide vaikeväärtused määravad, et imporditavas failis peab väljaeraldajaks olema semikoolon.
  1. Funktsiooni `read.csv` ei saa kasutada *.txt*-laiendiga faili importimiseks.
  1. Funktsiooni `read.csv` argumentide vaikeväärtused määravad, et imporditavas failis peab kümnendemurru eraldajaks olema punkt.
  1. Funktsiooni `read.csv` argumentide vaikeväärtused määravad, et imporditavas failis peab kümnendemurru eraldajaks olema koma.

**Vihjed**

- Funktsiooni argumentide vaikeväärtuste leidmiseks vaata abilehelt **Usage** plokist funktsiooni argumente, kui argumendil on võrdusmärgiga omistatud mingi väärtus, siis see ongi vaikeväärtus, mida funktsioon kasutab, kui kasutaja ei ole määranud teisiti. Näiteks funktsiooni `read.table` korral: `read.table(file, header = FALSE, dec = ".", ...)` saame, et faili nimel pole vaikeväärtust, selle peab kasutaja ise määrama, aga vaikimisi eeldab funktsioon, et veergudel pole päist(`header = FALSE`) ning kümnedekoha eraldajaks on vaikimisi punkt (`dec = "."`). 
 


## Andmete import

Andmeid saab alla laadida otse internetist aga kui andmed on juba om arvutis olemas, siis mugavamaks töötamiseks sätime paika töökausta. Seda saad teha käsuge `setwd(.)`. Argumendiks tuleks panna kasuta aadress. NB! Windows Explorerist aadressi kopeerides ole ettevaatlik kausta eraldajatega. R-i jaoks on `'\'` eraldi tähendusega, sellisl juhul kasuta `'\'` asemel `'\\'`.

Kui kasutad RStudiot, siis saad mugavalt töökausta paika panna skripti faili asukoha kausta järgi. Selleks salvesta skripti fail, kuhu hakkad kodutöö vastuseid kirjutama ning käivita:

```{r, eval = F}
# Juhul kui sa pole 'rstudioapi' paketti veel R-i lisanud, siis kustuta
# alumise rea eest '#' märk ja käivita mõlemad käsud

#install.packages('rstudioapi')
setwd(dirname(rstudioapi::getActiveDocumentContext()$path))

```

Nüüd edaspidi piisab kui viitad allalaetud failidele nende nime järgi, mitte täieliku failipuu aadressiga.

Lae alla andmed https://github.com/Rkursus/tykliinikum/raw/master/data/dieet.csv ja õpime kasutama funktsioonie `read.csv()` ja `read.csv2()`.

```{r eval = F}
download.file("https://github.com/Rkursus/tykliinikum/raw/master/data/dieet.csv", "A.csv",  mode = "wb")

```


### Ülesanded

- **Ülesanne 1** Loe funktsioonide `read.csv()` ja `read.csv2()` abilehte. Tee kindlaks, mis argumendi abil saab määrata maksimaalse imporditava ridade arvu.
- **Ülesanne 2**: Kontrolli, kas fail *dieet.csv*  on juba töökaustas olemas, kasuta selleks käsku `list.files()`. Tulemuseks peab olema töökaustas failide nimed. Faili saad vaadata ka aadressil https://github.com/Rkursus/tykliinikum/raw/master/data/dieet.csv  
- **Ülesanne 3**: Impordi failist *dieet.csv* andmed, kasuta selleks funktsiooni `read.csv()` või `read.csv2()`, vali see funktsioon, mille korral pead vähem argumente väärtustama st see, mis argumentide vaikeväärtuste poolest paremini sobib.  Omista andmestik muutujale `dieet`.
- **Ülesanne 4**: Omista muutujale `valik` andmestikust `dieet` esimesed 10 rida ja kõik veerud väljaarvatud neljas ja viies. 


```{r eval = F}
# Ülesanne 1: Mis on selle argumendi nimi, mis määrab imporditava ridade arvu?


# Ülesanne 2: kontrolli faili olemasolu töökaustas
 


# Ülesanne 3: täienda antud koodi
dieet <- read.csv__("dieet.csv", ____________)


# Ülesanne 4: eralda alamosa andmestikust
valik <- ______________
valik


```


**Vihjed**

- Andmestikust alamosa valikuks kasuta kandilisi sulge ja viitamist rea/veeru indeksitega. Negatiivne indeks jätab vastava elemendi valikust välja.
- Uuri, mida teeb argument `stringsAsFactors`. Vaata üle koolituse materjalid, kas sul on vaja selle argumendi väärtuseks panna `TRUE` või `FALSE`?




# Toimingud andmestikuga

## Andmete filtreerimine tingimuse põhjal

Töötame edasi andmestikuga `dieet`. Tegu on teatavate dieetide mõju uuringuga. Uuringus osalejaid on kaalutud enne dieeti (`kaal1`) ja pärast dieeti (`kaal2`). Lisaks on teada iga inimese identifikaator ja dieedi tüüp.


### Ülesanded

- **Ülesanne 1** Prindi andmestiku `dieet` kirjeldus käsuga `summary()` ekraanile. Kas hakkab midagi imelikku silma?
- **Ülesanne 2** Moodusta tõeväärtusvektor nimega `filter`, mille väärtus on `TRUE` kui dieedi tüüp (`grupp`) on väärtusega `b` või `c`.
- **Ülesanne 3** Vali andmestikust alamosa: need uuringus osalejad kelle dieedi tüüp on väärtusega `b` või `c`, kasutades eelnevalt loodud filtritunnust. Lisaks eralda vaatlused, mille korral `kaal1` või `kaal2` on suuremad kui 200. Prindi alamandmestik välja. Kas nüüd hakkab midagi silma? 
- **Ülesanne 4** Paranda viga andmestikus (määra näiteks puuduvaks väärtuseks) kas originaalfailis ja impordi andmestik uuesti VÕI R-i käskudega.


```{r eval = F}
# Ülesanne 1: prindi andmestiku koond ekraanile


# Ülesanne 2: moodusta tõeväärtusvektor
filter <- ___________________________
filter


# Ülesanne 3: vali tingimusele vastavad read andmestikust
alamandmestik <- ____________________
alamandmestik

# Kui viga leitud, siis paranda viga ja kirjuta andmestik 'dieet' üle.

```

**Vihjed**

- Elemendi olemasolu kontrollimiseks saab kasutada operaatorit `%in%`. Uuri dokumentatsiooni.
- Kiirelt soovitud vektori tekitamiseks saab kasutada funktsioni `c()`.
- Andmete filtreerimiseks kasuta kas `subset` funktsiooni või kantsulge: `andmestik[filter, ]`.  Objektide valimiseks andmestikust tuleb filtritunnuse nimi kirjutada kantsulgusesse esimesele kohale st enne koma.


## Tunnuste lisamine andmestikku

Paketi **dplyr** funktsioonidest `mutate()` on abiks kui on vaja andmestikku uusi tunnuseid lisada. Korraga saab defineerida mitu uut tunnust, kusjuures tunnust, mille definitsioon on käsus juba kirjas, saab kohe samas kasutada.


### Ülesanded

- **Ülesanne 1** Aktiveeri pakett **dplyr**.
- **Ülesanne 2** Kasutades paketi **dplyr** funktsiooni `mutate()`, lisa andmestikku `dieet` uuritavate kaalumiste keskmine (tunnus nimega `keskmine`) ja tunnus, mis sellesama keskmise põhjal jagab inimesed 2 gruppi: kui kaal on kuni 100kg (kaasa arvatud), siis on grupitunnuse väärtus `normkaal`, kui keskmine kaal on üle 100kg, siis `ylekaal`. Grupitunnuse nimeks vali `kaalugrupp`, selle moodustamiseks kasuta funktsiooni `ifelse()`.
- **Ülesanne 3** Vaata üle uue andmestiku struktuur käsuga `str()`.

```{r eval = F}
# Ülesanne 1: aktiveeri pakett
_____________


# Ülesanne 2: lisa tunnused
dieet2 <- mutate(___________________)


# Ülesanne 3: vaata tulemust
____________


```

**Vihjed**

- Kui kirjutad `mutate()` käsku uute tunnuste definitsioonid, siis vaata, et keskmise kaalu arvutus eelneks kaalugruppide määramisele, sest siis on uut väärtust juba vaja kasutada.


## Grupikokkuvõtete arvutamine

Paketi **dplyr** funktsiooni `summarise()` saab kasutada andmete agregeerimiseks.


### Ülesanded

- **Ülesanne 1** Kasutades funktsiooni `summarise()` leia tabel, kus dieedi tüübi kaupa (tunnus `grupp`) oleks esitatud uuritavate arv (`n`), keskmine `kaal1`, keskmine `kaal2` ja  ülekaaluliste osakaal (`kaalugrupp`).  Koodi kirjapanekul kasuta aheldamisoperaatorit `%>%`.
- **Ülesanne 2** Milline grupp on kõige madalama ülekaaluliste osakaaluga? Tekita uus tunnus `voitja` ja madalaima ülekaaluliste osakaaluga grupile kood 1, ülejäänutele 0.

```{r eval = F}

# Ülesanne 1: leia tabel
dieet.kokku <- dieet %>%   
            ______________ %>% 
                    ____________________________
dieet.kokku

# Ülesanne 2: leia mis grupp on kõige madalama ülekaaluliste osakaaluga.

```


**Vihjed**

- Kasuta funktsiooni `group_by()`, et määrata andmestikule grupeering dieedi tüübi põhjal.



