---
title: "Rakendustarkvara: R"
output: 
  html_document:
    theme: null
    number_sections: true
---



```{r,echo=FALSE, warning=FALSE}
#load("andmed.RData")
#library(ggplot2)
```


# Toimingud andmestikuga -- jätk


## Andmestike täiendamine ja ühendamine

Oleme tutvunud, kuidas andmestikust saab eraldada alamhulki (nt ridu või veerge, mis vastavad teatud kriteeriumitele). Ühekaupa saab uusi veerge  `data.frame`-tüüpi objektile lisada nii dollarimärgi kui kantsulgude abil, kui anname ette uue veeru nime.  

Vaatame siin näiteandmestikuna andmestikku `mk` (*maakonnad.txt*), mis sisaldab infot USA 5 osariigi mõnede maakondade kohta (425 maakonda). Loeme andmed sisse 
<!--ja lisame tunnuse, mis näitab, kas maakonna sündimuskordaja väärtus ületab 2.1 piiri:-->
```{r,eval=FALSE}
mk <- read.table("https://github.com/Rkursus/tykliinikum/raw/master/data/maakonnad.txt", sep = " ", header = TRUE)
```
```{r eval=FALSE, include=FALSE}
# need read jätan praegu välja, sest see osa on samas praksis kus uue tunnuse lisamine, pole va vaja meenutust!
mk[, "taastootev"] <- mk$births > 2.1   # või
mk$taastootev <- mk$births > 2.1
```

Mitut uut veergu või rida saab andmestikule lisada `cbind(.)` ja `rbind(.)` käskudega. Neid kasutades tuleb aga olla ettevaatlik: lisatavas reas peab olema sama palju elemente kui on andmestikus veerge ja lisatavas veerus peab olema sama palju elemente, kui on andmestikus ridu. Tunnuste nimed lisatavates ridades peavad vastama andmestiku omale, samuti peab lisatavates veergudes objektide järjestus olema sama kui esialgses andmestikus. 
<!--Probleeme võib tekkida ridade lisamisel, kui esineb `Factor`-tüüpi tunnuseid ja lisatavates andmetes on uusi faktoritasemeid, mida esialgses andmestikus pole välja toodud.  
<!-- Probleem kui ntx enne faktor, lisatakse arvud??-->
<!-- kui veergudel on päised ja veerud on liidetavates andmestikes eri järjekorras, siis rbind oskab ümber järjestada!, cbind ridu mitte  -->
```{r,eval=FALSE}
# teeme kaks uut tunnust
suurus <- cut(mk$pop_estimate, c(0, 1000, 10000, 1000000, Inf), 
              labels = c("mikro", "väike", "keskmine", "suur"), include.lowest = T)
sooylekaal <- ifelse(mk$fem > 50, "F", "M")
# lisame need vektorid andmestiku lõppu veergudeks:
mk <- cbind(mk, suurus, sooylekaal)
# või 
lisatabel<- data.frame(suurus, sooylekaal)
mk <- cbind(mk, lisatabel)

# ridade lisamine, praegu tekitame sellega dubleeritud vaatlusi!
lisa <- rep(seq(1, nrow(mk), by = 60),c(1:3, 1:3, 1, 1))
mktopelt <- rbind(mk, mk[lisa, ])
```

Sageli on analüüsiks vajaminevad andmed mitmes erinevas andmetabelis, mis võivad olla objektide arvu poolest ka erinevad. Näiteks jooksuvõistluste andmete puhul võivad ühes tabelis olla kirjas isikuandmed (nimi, sugu, vanus), teises tabelis aga võistlustulemuste andmed. Kui sooviks analüüsida tulemuste jaotust sugude vahel või sõltuvalt vanusest, oleks mugav need tabelid mestida käsuga `merge(.)`. Andmete ühendamiseks peaks mõlemas tabelis olema nn võtmetunnus, mille abil read vastavusse pannakse.
```{r}
isikud <- data.frame(nimi = c("Peeter", "Mari", "Tiina", "Laine"),
      sugu = c("M", "N", "N", "N"), vanus = c(30, 22, 25, 20))
tulemused <- data.frame(nimi = c("Mari", "Peeter", "Tiina", "Peeter", "Toomas"),
      tulemus = c(30.1, 22.5, 18.4, 25.3, 20.4),
      voistlus = c("jooks1", "jooks1", "jooks2", "jooks2", "jooks2"))
```


```{r}
isikud 
tulemused
(kokku <- merge(isikud, tulemused, by = "nimi", all = TRUE))
```


###Ülesanded

1. Kuidas peaks `merge` käsu kirja panema, kui `isikud` ja `tulemused` andmestikes on võtmetunnusel erinev nimi?
1. Proovi, mis muutub `merge` käsu tulemuses, kui kasutada `all = TRUE` argumendi asemel  `all.x = TRUE` või `all.y = TRUE`.
```{r, eval=FALSE, include=FALSE}
merge(isikud, tulemused, by.x = "nimi",  by.y = "nimi",  all = TRUE)
merge(isikud, tulemused, by = "nimi", all.x = TRUE)
merge(isikud, tulemused, by = "nimi", all.y = TRUE)
```

# Andmetöötlus paketiga `dplyr`

Pakett **dplyr** mõeldud andmetabelite täienduste, tabelis olevate objektide või tunnuste alamhulkade valiku, grupeerimise ja sorteerimise teostamiseks. Samuti saab selle abil leida erinevaid andmeid agregeerivaid tabeleid, mis sobivad kirjeldava statistilise analüüsi läbiviimiseks. Paketi **dplyr** käskude juures võib välja tuua veel nende töö kiiruse suuremate andmestike korral.  Põhjalik ülevaade selle paketi käskudest on [paketi dokumentatsioonis](https://cran.rstudio.com/web/packages/dplyr/vignettes/dplyr.html). Põhifunktsioonid paketis on järgmised

- `mutate()` -- lisab andmestikku uusi tunnuseid, mis on leitud olemasolevate põhjal.
- `select()` -- valib andmestikust nime põhjal tunnused.
- `filter()` -- valib andmestikust vaatlused/read loogilise tingimuse põhjal.
- `summarise()` -- summaarsete näitajate leidmine.
- `arrange()` --  andmestiku ridade sorteerimine.

Kõigi funktsioonide esimene argument on andmetabel, järgmised argumendid täpsustavad, mida andmestikuga teha tuues ära tunnuste nimed, mille kirjapanekuks siin käskudes jutumärke pole vaja kasutada. Kõik funktsioonid väljastavad tulemuseks omakorda andmetabeli. Kõiki funktsioone saab kombineerida käsuga `group_by()`, mis määrab toimingute tegemise gruppide kaupa.


## Paketi `dplyr`  käskude kasutamine

Loeme kõigepealt sisse näiteandmestiku: Massachusettsi valikuuring
```{r, warning=FALSE, message=F}
mass <- read.table("https://github.com/Rkursus/tykliinikum/raw/master/data/mass.txt", sep = "\t", header = T)
```
Paketi paigaldamine ja aktiveerimine:
```{r, warning=FALSE, message=F}
#install.packages(dplyr)          # vajadusel paigalda pakett
library(dplyr)  
```

Käsu `mutate()` abil saab andmestiku veergudega teisendusi teha, uusi tunnuseid tekitada või ka mingeid tunnuseid kustutada
```{r, warning=FALSE, message=F}
# arvutame kaks uut tunnust, kustutame ühe vana
mass1 <- mutate(mass, 
                kuus = WAGP/12, 
                kuus_euro = kuus * 0.8, 
                MIG = NULL)
```

Käsk `filter(.)` aitab valida välja teatud kriteeriumitele vastavaid ridu. See on kiirem kui kantsulgude kasutamine, sest kantsulgusid kasutades vaadatakse üksikud elemendid ükshaaval üle, ent `filter(.)` käsu puhul kasutatakse nutikamaid algoritme (enamasti andmed sorditakse mingil moel enne kui hakatakse üldse filtris määratud kriteeriumeid kontrollima).
```{r, warning=FALSE, message=F}
# rakendame filtrit (ekraanile paari esimese veeru väärtused neil vaatlustel)
filter(mass, AGEP > 70, WAGP > 100000)[,1:3]
```

Käsu `select(.)` abil saab välja valida tingimustele vastavaid veerge andmestikust. Järgmises näites on rakendatud esmalt ridade filtreerimist, seejärel tehtud valik veergude hulgast: valitakse need veerud, mille nimes sisaldub täht "G"
```{r, warning=FALSE, message=F}
# rakendame filtrit ja selekteerime tunnuseid
select(filter(mass, AGEP > 70, WAGP > 100000), contains("G"))
```

Käsk `group_by(.)` aitab andmestiku tükkideks jagada, aga ei tee sellega midagi enamat. Kui tükkidel soovida midagi analüüsida, tuleb `group_by(.)` funktsiooni tulemus ette anda vastavaks analüüsiks kasutatavale funktsioonile. Siin kohal on  hea kasutada funktsiooni `summarise(.)`, mis esitab agregeeritud tulemused:

```{r}
summarise(group_by(mass, CIT), 
          keskpalk = mean(WAGP, na.rm = T),
          n = n(),
          notNA = sum(!is.na(WAGP)))
```

Käsu `arrange(.)` abil saab andmestikke sorteerida
```{r}
osa <- filter(select(mass, id, SEX, AGEP, WKHP, WAGP), WAGP > 300000, AGEP < 55)
arrange(osa, SEX, desc(AGEP), WKHP)
```
```{r eval=FALSE, include=FALSE}
#  sorteerimine grupeeringu korral (grupitunnuse võiks panan ju lihtsalt esimeseks sorteerimistunnuseks)
arrange(group_by(osa, SEX),  AGEP, WKHP, .by_group = TRUE)
arrange(group_by(osa, SEX),  AGEP, WKHP, .by_group = FALSE)
```



Lisaks on paketis **dplyr** defineeritud **toru** ehk aheldamisoperaator (kujul `%>%`), millega on võimalik ühe funktsiooni tulemused edasi anda järgmisele funktsioonile, ilma, et vahetulemust ekraanile prinditaks või uuele muutujale omistataks. Ehk koodi, kus on vaja rakenda kahte funktsiooni `fun1` ja `fun2` järgmiselt `fun2(fun1(x), y)` võib kirja panna kujul `fun1(x) %>% fun2(y)`. Esimese funktsiooni tulemus antakse siin teisele funktsioonile ette **esimeseks** argumendiks.

Toru kasutamine aitab mõnikord muuda koodi loetavamaks. Näiteks, kui on vaja leida andmestikust `mass`  soo ja perekonnaseisu gruppides keskmist palka ning grupi mahtu ja saadud tulemustabelist  näha  esimesi ridu, siis aheldamisoperaatori abil saaks selle kirja panna järgmiselt:
```{r, echo = F}
options(tibble.width = Inf)
```
```{r}
mass %>% 
  group_by(SEX, MAR) %>% 
  summarise(keskpalk = mean(WAGP, na.rm = T), n = n()) %>% 
  head()  
```
Kui paneksime sama asja kirja "tavaliselt", siis peaksime koodirida alustama nö  tagantpoolt ettepoole ehk alustama viimasest operatsioonist, mida andmetele rakendada (`head`)
```{r, eval = F}
head(summarise(group_by(mass, SEX, MAR), keskpalk = mean(WAGP, na.rm = T), n = n()))
```


### Ülesanded

1. Leia inimeste vanuses 16 aastat kuni 85 (kaasaarvatud) aastat, keskmine ja maksimaalne nädala töötundide arv (WKHP), soo ja vanusgruppide (5-aastased vanusgrupid) kaupa. Esita tabelis ka gruppide mahud ja vaatluste arv, mida on keskväärtuse/maksimumi leidmisel kasutatud.  
1. Leia küsitud tabel kasutades "toru" operaatorit.

```{r, eval=FALSE, include=FALSE}
# n()
#This function is implemented specifically for each data source and can only be used from within summarise(), mutate() and filter().
mass <- read.table("https://github.com/Rkursus/tykliinikum/raw/master/data/mass.txt", sep = "\t", header=T)

tabel <-
  mass %>% 
  mutate(vanusgr <- cut(AGEP, seq(0, 100, 5), include.lowest = T)) %>% 
  filter(between(AGEP,  16, 85)) %>% 
  group_by(vanusgr, SEX) %>% 
  summarise("grupi maht" = n(), 
            n.tunnid = sum(!is.na(WKHP)), 
            tunde.kesk = round(mean(WKHP, na.rm =T), 1), 
            #tunde.min= min(WKHP, na.rm = T),
            tunde.max = max(WKHP, na.rm = T)) 


mass$vanusgr <- cut(mass$AGEP, seq(0, 100, 5), include.lowest = T)
summarise(group_by(filter(mass, AGEP > 15, AGEP < 86),  vanusgr, SEX), 
            "grupi maht" = n(), 
            n.tunnid = sum(!is.na(WKHP)), 
            tunde.kesk = round(mean(WKHP, na.rm =T), 1), 
            #tunde.min = min(WKHP, na.rm = T),
            tunde.max = max(WKHP, na.rm = T))

```


# Andmestiku teisendused - Pikk ja lai andmetabel
```{r, include=FALSE}
library(reshape2)
```
Teise praktikumi materjali alguses näiteks toodud traditsioonilist andmetabeli kuju ehk  $objekt \times\  tunnus$-maatriksit nimetatakse vahel ka nn **laias formaadis andmestikuks**, tabeli iga  rida vastab ühele objektile, infoliiasus on viidud miinimumini. Näide laias formaadis andmestikust:
```{r,echo=FALSE}
(vr <- data.frame(nimi = c("Mari", "Jaan", "Jüri"), kaal = c(68, 65, 100), pikkus = c(170, 180, 190), sugu = c(2, 1, 1), pulss0m = c(70, 80, 80), 
                  pulss10m = c(130, 120, 190), pulss30m = c(150, 120, NA)))
```

**Pikas formaadis andmestiku** puhul proovitakse hoida kõiki sama omadust kirjeldavaid andmeid ühes veerus; üks objekt võib kajastuda mitmel real. Sellisel kujul andmestikku on mõnikord mugav arvuti abil analüüsida (nt segamudelite hindamine, joonised `ggplot2` paketiga):  
```{r,echo=FALSE}
melt(vr, measure.vars = c("pulss0m", "pulss10m", "pulss30m"))
```

Eriti äärmuslik on pika formaadi puhul hoida kõiki arvulisi tunnuseid ühes veerus:
```{r,echo=FALSE,warning=FALSE}
melt(vr, id.vars = "nimi")
```
<!-- Kuigi R-i baaspaketis on kaasas käsk `reshape(.)`, siis on sellega üsna tüütu teisendada andmestikku ühest formaadist teise.  -->
Andmestiku ühest formaadist teise viimiseks tutvume paketiga **reshape2**, milles olulisimad käsud `melt(.)` ja `dcast(.)` aitavad vastavalt teisendada andmestikku laiast formaadist pikka ja vastupidi, ning teha veel täiendavaid toiminguid/arvutusi.

Funktsioon `melt(.)` teisendab andmed laiast formaadist pikka. Argumendiga `measure.vars` saab sellele ette anda veerunimede või -indeksite vektori, milles olevad tunnused pannakse kõik ühte veergu. Vaikimisi pannakse kõik arvulised väärtused ühte veergu nimega `value` ning teises veerus nimega `variable` on kirjas, mida antud väärtus tähendab (millises veerus see väärtus esialgses andmestikus oli).
```{r,results='hold',warning=FALSE,fig.width=5,fig.height=2}
#install.packages("reshape2") # kui arvutis pole paketti reshape2, siis esmalt installida
library(reshape2) 
vr <- data.frame(nimi = c("Mari", "Jaan", "Jyri"), 
                 kaal = c(68, 65, 100), 
                 pikkus = c(170, 180, 190), 
                 sugu = c(2, 1, 1), 
                 pulss0m = c(70, 80, 80), 
                 pulss10m = c(130, 120, 190), pulss30m = c(150, 120, NA))
(m <- melt(vr, measure.vars = 5:7)) # välimised sulud tingivad ekraanile trükkimise

```
```{r, eval=FALSE, include=FALSE}
# välja jätta 2017
library(ggplot2)
ggplot(data = m, aes(variable, value)) + geom_line(aes(group = nimi)) + facet_wrap(~ nimi) +
  theme(axis.text.x = element_text(angle = 45, hjust = 1))
```

Funktsioon `dcast(.)` aitab andmeid pikast formaadist laia teisendada, sealjuures tuleb argumendiga `formula` kindlasti ette öelda, millised tunnused määravad ära tulemusandmestiku read ning millised määravad ära veerud: `formula = reatunnus1 + reatunnus2 ~ veerutunnus1 + veerutunnus2`. Väga kasulik on argument `fun.aggregate`, mille abil saab määrata, kas ja millist funktsiooni peaks kasutama veerutunnustega antud väärtuste agregeerimiseks. Funktsiooniga `recast(.)` saab korraga ära teha töö, mille teeks ära järjestikku  rakendatud `melt(.)` ja   `dcast(.)` käsud.
```{r,echo=FALSE}
vana <- options()
options(width=100)
```
```{r}
dcast(m, formula = nimi ~ variable)
dcast(m, nimi + kaal ~ variable + sugu)
dcast(m, nimi ~ . , fun.aggregate = mean, na.rm = TRUE, value.var = "value")
```
```{r,eval=FALSE, echo = F}
# (    dcast osa, melt osa         , dcast osa    )  -- tulemus sama, mis üleval
recast(vr, nimi ~ . , measure.var = 5:7, fun.aggregate = mean, na.rm = T)
```
```{r,echo=FALSE}
options <- vana
```
 
 

### Ülesanded

1. Kasuta arstivisiitide ja isikute andmestiku ühte alamosa:\
`link <- "https://github.com/Rkursus/tykliinikum/raw/master/data/"`\
`valik <- read.table(paste0(link, "valik.txt"), sep = "\t", header = TRUE)`.
Vaata andmestik üle `head(valik)`. Tegu on valikuga isikutest, tunnuste osas on lisatud visiidi järjekorranumber. 
    - Vii andmed laiale kujule, kus iga isiku jaoks oleks andmestikus üks rida, kus on kirjas isikukood, sugu, sünnikuupäev, vanus ning vererõhu väärtus esimesel ja teisel visiidil.
    - Vii andmed laiale kujule, kus iga isiku jaoks oleks andmestikus üks rida, kus on kirjas isikukood, sugu, sünnikuupäev, vanus,  crv väärtus esimesel ja teisel visiidil ning vererõhu väärtus esimesel ja teisel visiidil.


1. Leia iga isiku keskmine vererõhk ja CRV. 




```{r, eval=FALSE, include=FALSE}
library(reshape2)

valik <- read.table("http://kodu.ut.ee/~annes/R/valik.txt", sep = "\t", header = TRUE)
head(valik)

# 1a 
(lai1 <- dcast(valik, ik + Sugu + skp +  vanus ~ jrk, value.var = "crv"))

# 1b
pikk <- melt(valik, measure.vars = c("crv", "vererohk"))
head(pikk)
(lai2 <- dcast(pikk, ik + Sugu + skp +  vanus ~ jrk + variable, value.var = "value"))
(lai3 <- dcast(pikk, ik + Sugu + skp +  vanus ~  variable + jrk, value.var = "value"))


#2


```
