---
title       : 'R kodutöö nr 1'
description : 'Esimene teema - kalkulaator, omistamine'
output: 
  html_document:
    theme: null
    number_sections: true
---

# Sissejuhatus

Antud kodutöös on praktikumi teemad lühidalt kokku võetud ning iga teema all valik ülesandeid. Kirjuta kõigi ülesannete lahendused ühte teksti faili (RStudio-t kasutades skripti aknasse). Nummerda vastused vastava ülesande numbriga (kasuta kommentaari märki!). Näiteks nii:
```{r eval = FALSE}
# Ülesanne 1.1 lahendus

# Ülesanne 1.2 lahendus

```

Kui vastust on palutud kommenteerida, siis lisa samuti seletus kommentaarina. **NB!** Pane koodi kaasa kõik andmed, mis on vajalikud vastuse leidmiseks. Lõpuks peaks vastuse fail olema iseseisvalt R-s käivitatav ehk kui vastuste faili jagada, siis kõik saaksid R koodi vigadeta käivitada.

Faili nimeks pane `<initsiaal>_<perekonnanimi>_Rkodutöö_<nr>.R`. Näiteks `M_Maasikas_Rkodutöö_1.R` ja lae Moodle keskkonnas vastava kodutöö alla. Pea kinni tähtaegadest!

Iga ülesande õige vastus annab 1 punkti ning kodutöö edukaks sooritamiseks on vajalik saada vähemalt 50% punktidest. Kui mõni ülesanne valmistab raskusi või mõnest kohast ei saa edasi, siis on võimalus abi küsida järgmises praktikumis.

**Järgmiste kodutööde puhul kehtivad samad juhised ja juhiseid eraldi välja toodud pole.**

Edasi teemade ja ülesannete juurde.


# Arvutamine ja muutujad

Esmalt mõned arvutusülesanded. 

## Arvutamine

Meeldetuletuseks tehtemärgid:

- Liitmine: `+`
- Lahutamine: `-`
- Korrutamine: `*`
- Jagamine: `/`
- Astendamine: `^` või `**`
- Jääk jagamisel: `%%`

ja paar funktsiooni:

- Siinus: `sin()`
- Naturaallogaritm: `log()`
- Ruutjuur: `sqrt()`
- Eksponentfunkstioon `exp()`

**NB!** R teeb vahet suurtel ja väikestel tähtedel. Seega näiteks `sin()` ja `Sin()` viitavad erinevatele funktsioonidele.


### Ülesanded
Leia vastused järgmistele tehetele:

1. $25 - 1:4  + 5:9$ \
1. $(\sqrt{3} + 4) : 5$ \
1. $(245 - 3^6)^2$ \
1. $\frac{\ln{3} + 4}{55}$

**NB!** Pööra tähelepanu tehete järjekorrale.


## Muutujate kasutamine

R-is võivad muutujate nimed sisaldada suuri ja väikesi tähti, numbreid, punkti ja alakriipsu. Erandiks on see, et nimi ei või alata numbri või alakriipsuga. 


Muutujale `x` saab  väärtuse 3 omistada järgmiselt: `x <- 3`. 

**Tähtis!** R teeb objektide nimetamisel vahet suurte ja väikeste tähtede vahel. Seega on `x` ja `X` kaks erinevat objekti.

Proovi läbi näited 1 ja 2.

```{r eval=FALSE}
# Näide 1. Omistame muutjale y väärtuse 2 ja väljastame väärtuse
y <- 2
y

# Näide 2. Kasutame muutujat y arvutuses
y + 5

```


### Ülesanne
1. Loo muutuja `w` väärtusega 3 ning  omista muutujale `z` summa, mille liidetavad on `w` ja 5. Väljasta `z` väärtus ekraanile.



## Muutujate kasutamine tehetes

Kui muutuja on väärtustatud, siis edasistes arvutustes võiks muutujat kasutada selle arvu, avaldise, vektori vms asemel, mida ta tähistab.

### Ülesanded

1. Omista arv $25 \pi$ muutujale `u`. Arv $\pi$ on R-is muutuja `pi` nime all.

1. Leia arvu $25 \pi$ kümnendlogaritm, kasutades muutujat `u`.
 
1. Leia arvu $25 \pi$ naturaallogaritm, kasutades muutujat `u`.

1. Kasutades muutujat `u`, arvuta tehte $25 \pi + \frac{1}{25 \pi} - 2^{\frac{25\pi}{19}}$ vastus.



## Tekstiväärtusega muutujad

Muutujad võivad olla ka tekstilised. Näiteks `x <- "Tere maailm!"` omistab muutujale `x` väärtuseks teksti `Tere maailm!`.
Tekstiväärtustega arvutustehteid teha ei saa, küll aga saab tekste omavahel ühendada funktsiooni `paste()` abil.

```{r eval = FALSE}
# Näide 1: omistame muutujale x väärtuseks  teksti "Tere maailm!" ja väljastame selle
x <- "Tere maailm!"
x

# Näide 2: tekstide ühendamine, eri võimalusi
poisse <- "kolm"
tydrukuid <- 2
paste(poisse, "ja", tydrukuid)
paste(poisse, tydrukuid)
paste(poisse, tydrukuid, sep = "")

# Näide 3: tekste ei saa liita, tulemuseks on veateade.
poisse <- "kolm"
tydrukuid <- 2
lapsi <- poisse + tydrukuid
```

### Ülesanded
Paranda näite 3 koodi nii, et liitmisel tuleks vastuseks arv ning punast veateadet ei ilmuks.


## Vektori moodustamine, tehted vektoriga

Üksikuid arve või tekstiväärtusi saab kokku panna vektoriks funktsiooni `c()` (*combine*) abil. 

Veel võimalusi vektorite moodustamiseks:
    * `1:5                 # arvujada 1, 2, 3, 4, 5`
    * `rep(1:3, times = 2) # vektorit elementidega 1, 2, 3 korrata 2 korda`
    * `seq(3, 9, by = 2)   # arvujada sammuga 2: 3, 5, 7, 9`

Kui teha vektorobjektidega arvtusi, siis tehted tehakse läbi iga vektori elemendiga.

```{r eval=FALSE}
#Näide 1: Moodustame 2 vektorit, millest ühes on kirjas temperatuurid (20.01.2010 kell 10), 
# teises ilmajaamad, kus need on mõõdetud :
temp <- c(-6.2, -12.9, -13.0, -15.4, -16.1, -16.9, -17.0, -19.6, -19.9)
jaam <- c("Ruhnu", "Kihnu", "Pakri", "Tallinn", "Pärnu", "Kunda", "Kuusiku", "Võru", "Jõgeva")            

# Näide 2: Väljastame tulemused ekraanile
temp; jaam

# Näide 3: Paneme temperatuuridele jaamanimed juurde ja vaatame tulemust
names(temp) <- jaam
temp

```

### Ülesanded
1. Teisenda temperatuurid celsiuse skaalalt fahrenheiti skaalale ($^\circ\hspace{-0.1em} F = ^\circ\hspace{-0.1em} C \times \frac{9}{5} + 32$-->). Omista tulemus muutujale `Fahrenheit` ja prindi see ekraanile.
1. Defineeri vektor `lisa <- c(-24.9, -16.1)`, selles on veel kaks õhutemperatuuri($^\circ\hspace{-0.1em} C$). Prindi see vektor ekraanile. Pane antud temperatuuridele juurde nimed  `Mustvee` ja `Keila`.
1. Kasutades funkstiooni `c()` moodusta vektor nimega `temp2`, mille esimesed 9 elementi  on temperatuurid vektorist `temp` ja järgmised 2 temperatuurid vektorist `lisa`. Väljasta tulemus ekraanile.

```{r eval=FALSE}
# Ülesanne 1: Teisenda temperatuurid celsiuse skaalalt fahrenheiti skaalale (asenda alakriips vajaliku tehtega) ja prindi tulemus ekraanile
Fahrenheit <- ___________________
Fahrenheit 

# Ülesanne 2. Prindi ekraanile vektor nimega 'lisa'


# Ülesanne 3. Moodusta nõutud kujul uus vektor, selleks asenda alakriipsud vajalike objektidega. Prindi tulemus ekraanile.
temp2 <- c(_____, _____) 
temp2

```


## Funktsioonide rakendamine vektoritele

Kui anname funktsiooni argumendiks vektori, siis olenevalt funktsioonist võib tulemuseks olla teisendatud väärtustega vektor või mingi kokkuvõtlik summarne näitaja/näitajad.

Töölaual peaks olema temperatuuride vektor nimega `temp2`

### Ülesanne
1. Rakenda tempratuuride vektorile funktsiooni `exp()`. Kas tulemuses on sama palju elemente kui algses vektoris? Omista oma vastus (tekst "jah" või "ei") muutujale `vastus1` (vt. all R koodi).
2. Rakenda tempratuuride vektorile funktsiooni `summary()`. Millisest temperatuurist on pooled temperatuuriväärtused madalamad ja pooled kõrgemad? Omista see väärtus muutujale`vastus2`. 
3. Rakenda tempratuuride vektorile funktsiooni `sd()`. Kas standardhälbe väärtus tuleks negatiivne, kui temperatuuride vektoris esineks nii positiivseid kui negatiiivseid väärtuseid? Omista oma vastus (tekst "jah" või "ei") muutujale `vastus3`. 

```{r eval=FALSE}
# prindi vektor
temp2

# Ülesanne 1: Rakenda funktsiooni exp() ja pane kirja vastus (asenda alakriips sobiva koodiga)
____(temp2)
vastus1 <- __________


# Ülesanne 2: Rakenda funktsiooni summary() ja pane kirja vastus (asenda alakriips sobiva koodiga)
____(temp2)
vastus2 <- __________



# Ülesanne 3: Rakenda funktsiooni sd() ja pane kirja vastus (asenda alakriips sobiva koodiga)
____(temp2)
vastus3 <- __________


```


## Vektori alamosade selekteerimine

Väga sageli on tarvis vektorist kätte saada meile hetkel vajalikku alamosa. Vaatame paari võimalust vektorist elementide välja noppimiseks. 

```{r eval=FALSE}
# Objektid nimedega temp ja jaam on töölaual juba olemas
temp; jaam

# Näide 1. Elementide valimine indeksite kaudu
temp[ 1 ] # vektori esimene element
temp[ -1 ] # vektori kõik elemendid va esimene
temp[ c(1, 5, 9) ] # vektori esimene, viies ja üheksas element

# Näide 2. Tulemuseks tõeväärtustega vektorid 
temp < -15 # Kontrollime millised temperatuurid jäävad alla -15 kraadi 
jaam == "Tallinn"  # Millisel kohal vektoris on ilmajaama nimi Tallinn?

# Näide 3. Tingimustele vastavate elementide väljavalimine. Tõeväärtusvektori kasutamine
jaam[ temp < -15 ] # valime välja need  jaamad, kus temperatuur on alla -15
temp[jaam == "Tallinn"]  # valime välja Tallinnale vastava temperatuuri

```



### Ülesanded
1. Tee  näited 1 kuni 3  ükshaaval läbi ja uuri tulemust.
2. Vali temperatuurivektorist elemendid, mis on paarisarvulistel kohtadel (paarisarvulise vektori moodustamiseks kasuta funktsiooni `seq()`). Omista saadud alamvektor muutujale `vastus4`. Prindi tulemus ekraanile.
3. Vali välja jaamad, kus temperatuur on olnud -17 või alla selle. Kasuta valiku tegemisel tõeväärtusvektorit ja kandilisi sulge `[]`. Omista saadud alamvektor muutujale `vastus5`.  Prindi tulemus ekraanile.

```{R eval = FALSE}
# Ülesanne 1: Vali nõutud elemendid temperatuurivektorist, omista tulemus muutujale vastus1. 
# Prindi tulemus ekraanile
vastus4 <- temp[_______]
vastus4


# Ülesanne 2: Vali välja tingimusele vastavad ilmajaamade nimed, omista tulemus muutujale vastus2. 
# Prindi tulemus ekraanile
vastus5 <- ________
vastus5

```

Vihjed:
- Funktsioonis `seq()` peab määrama argumendid `from`, `to` ja `by`.
- Märgi $\leq$ moodustamiseks kombineeri `<` ja `=` märke:  `<=`.


## Väärtuste tüübid. Puuduvad väärtused
R-is on põhilised väärtuste tüübid, mida kasutame:

* `int` / `integer` -- täisarvud
* `numeric` -- reaalarvud
* `char` / `character` -- sõned (tähemärgid ja muud tekstilised sümbolid, sisestamisel kasutada jutumärke)
* `logical` -- tõeväärtused (ainult kaks väärtust: `TRUE` või `FALSE`)

Erisümbolid

* `NA` -- puuduv väärtus
* `NaN` -- määramatus
* `Inf`, `-Inf` -- lõpmatus


Tüübi kontroll, teisendamine

* Objekti väärtuse tüübi kontrolliks saab kasutada funktsioone kujul `is.<tüüp>`, näiteks `is.character(muutuja)`, `is.nan(muutuja)`.
* Tüübi teisenduseks aga funktsioone `as.<tüüp>`, näiteks `as.integer(muutuja)`.

```{r eval=FALSE}
# Moodustame mõned vektorid ja vaatame tulemust.
muutuja1 <- c("TRUE", "true",  "Tru", "FALSE", "F", "false", NA)
muutuja2 <- c(1:3, NA, 0, Inf - Inf)
muutuja3 <- 1:6
muutuja1; muutuja2; muutuja3

```

### Ülesanded
1. Kontrolli, kas vektor `muutuja1` on tõeväärtusvektor. Täienda etteantud koodi, pannes kirja kontrolliks sobiva funktsiooni nime.
1. Rakenda funktsiooni `is.nan()` teisele moodustatud vektroile `muutuja2`. Pane tähele, et funktsiooni tulemus on ka vektor.
1. Asenda vektoris `muutuja3` esimene element tühikuga, kasutades funktsiooni `is.na()` abi. Prindi muudetud vektor ekraanile.

```{R eval = F}
# Ülesanne 1: Kontrolli kas vektor muutuja1 on tõeväärtusvektor 
# (asenda alakriipis sobivalt, et moodustuks õige funktsiooni nimi).
is.______(muutuja1)

# Ülesanne 2: Rakenda funktsiooni is.nan() vektorile muutuja2.


# Ülesanne 3: Asenda vektori muutuja3 esimene element puuduva väärtusega, selleks asenda 
# järgmises käsus alakriipis sobiva tõeväärtusega. Prindi tulemus ekraanile.
is.na(muutuja3)[1] <- _________
muutuja3
```


## Veel tõeväärtustest 1

Tõeväärtuseid on kaks: `TRUE` ja `FALSE`. R saab aru ka lühenditest `T` ja `F`.


Tõeväärtused on tulemuseks kui teeme võrdlusi:

* võrdumine `==`
* mittevõrdumine `!=`
* väiksem kui `<`
* väiksem või võrdne `<=`
* suurem kui `>`
* suurem või võrdne `>=`


Loogilisi tehteid on kolm

* korrutamine (`&`)
* liitmine (`|`) 
* eitus (`!`). 


```{r eval=FALSE}
# antud on vektor x
x <- c(34, 23, 45, 67, 10, 21, 37)

#Näide 1: Väärtustame tõeväärtusvektori, mille elementide väärtus on `TRUE`, 
# kui x väärtused on suuremad kui 50. Prindime ekraanile
x1 <- x > 50
x1

#Näide 2: Väärtustame tõeväärtusvektori, mille elementide väärtus on `TRUE`, 
# kui  x väärtused on  väiksemad kui 20. Prindime ekraanile
x2 <- x < 20
x2

#Näide 3: Moodustame tõeväärtusvektori, mis näitab, millised x väärtused on 
# alla 20 või üle 50. Prindime ekraanile
x3 <- x1 | x2 # loogiline tehe 'või'
x3

```


### Ülesanded
- Tee läbi näited 1 kuni 3.
- **Ülesanne 1.**  Väärtusta tõeväärtusvektor, mille elementide väärtus on `TRUE`, kui `x` väärtused on suuremad kui 30 (`FALSE` vastasel juhul). Omista tulemus muutujale `x4` ja prindi see ekraanile.
- **Ülesanne 2.** Moodusta tõeväärtusvektor, mille elementide väärtus on `TRUE`, kui  `x` väärtused on  väiksemad kui 40  (`FALSE` vastasel juhul). Omista tulemus muutujale `x5` ja prindi see ekraanile.
- **Ülesanne 3.** Moodusta tõeväärtusvektor `x6`, mille elementide väärtus on `TRUE`, kui  `x` väärtused on vahemikus 30 kuni 40  (`FALSE` vastasel juhul), kasutades vektoreid  `x4` ja  `x5` ning sobivat loogilist tehet (`|`, `&`, `!`). Prindi `x6` ekraanile.


```{R eval = F}
#Ülesanne 1: Väärtusta tõeväärtusvektor x4. Prindi x4 ekraanile
x4 <- _________________
x4


#Ülesanne 2: Moodusta tõeväärtusvektor vektor x5. Prindi  ekraanile
x5 <- _________________
x5


#Ülesanne 3: Moodusta tõeväärtusvektor x6 kasutades vektoreid x4 ja x5 
# ning sobivat loogilist tehet. Prindi tulemus ekraanile
x6 <- ________ __ __________
x6

```
 



## Veel tõeväärtustest 2

Tõeväärtuseid on kaks: `TRUE` ja `FALSE`. R saab aru ka lühenditest `T` ja `F`.


Tõeväärtused on tulemuseks kui teeme võrdlusi:

* võrdumine `==`
* mittevõrdumine `!=`
* väiksem kui `<`
* väiksem või võrdne `<=`
* suurem kui `>`
* suurem või võrdne `>=`


Loogilisi tehteid on kolm

* korrutamine (`&`)
* liitmine (`|`) 
* eitus (`!`). 


```{r eval=FALSE, echo=FALSE}

```

```{r eval=FALSE}
# Näide: vaatame tähestiku algust, moodustame kolme moodi tõevektori, mille väärtus on TRUE, 
# kui täht on a või b ning on FALSE vastasel korral
abc <- letters[1:3]
abc
abc == "a" | abc == "b" # täht on 'a' või täht on 'b'
abc != "c"  # täht ei ole 'c'
!(abc == "c")  # eitame väidet, et täht on 'c'


# Ülesandes on uurimise all tekstiväärtustega vektor y, vaata selle väärtuste sagedustabelit
table(y)

# Jooksuta järgnev kood
kordused <- c(45, 20, 68, 9)
y <- sample(rep(c("tere", "hei", "tsau", "hommikust"), times = kordused), size = sum(kordused))

 
```


### Ülesanded
- Tee läbi näide.
- **Ülesanne**  Leia tõevektor, mis näitaks millised vektori `y` väärtused vastavad sõnele "tere" või "tsau".  
Omista vektor muutujale `viimane`, prindi see ekraanile. Vektori `y` väärtustest saad ülevaate sagedustabeli `table(y)` abil.